臺灣高等法院臺中分院民事判決
111年度重上更一字第33號
上  訴  人  李慧芬

訴訟代理人  翁顯杰律師
被  上訴人  蔡振榮

訴訟代理人  林益輝律師
上列當事人間請求所有權移轉登記事件，上訴人對於中華民國10
9年10月29日臺灣臺中地方法院108年度重訴字第492號第一審判
決提起上訴，經最高法院發回更審，本院於111年10月18日言詞
辯論終結，判決如下：   
    主      文
原判決廢棄。
被上訴人於第一審之訴駁回。
第一、二審及發回前第三審訴訟費用均由被上訴人負擔。
    事實及理由
一、被上訴人主張：兩造為夫妻關係，伊於民國101年間，以附
    表二所示之支票（下稱系爭支票）出資購買附表一編號1至2
    所示土地（下稱系爭土地），並借用上訴人名義登記為系爭
    土地之所有權人。嗣伊委託訴外人○○營造股份有限公司（下
    稱○○○○）興建如附表一編號3至13所示建物（下稱系爭建物
    ，並與系爭土地合稱系爭房地），亦借用上訴人名義與○○○○
    於103年7月間簽訂營建工程契約，由伊以上訴人名義支付系
    爭建物之工程款，且借用上訴人名義登記為系爭建物之所有
    權人。兩造就系爭房地有口頭達成借名登記之合意，系爭房
    地之購買、興建、管理等事宜均由伊指示被上訴人或第三人
    處理，稅費亦由伊負擔。詎上訴人於108年4、5月間委託仲
    介公司，擬將系爭房地低價出售，爰以起訴狀繕本送達為終
    止系爭房地借名登記之意思表示，類推適用民法第541條第2
    項規定及終止後之借名登記物返還請求權，求為擇一命上訴
    人將系爭房地所有權移轉登記予伊之判決（原審為被上訴人
    勝訴之判決，上訴人不服，提起上訴）。並答辯聲明：上訴
    駁回。
二、上訴人則以：系爭房地之相關資金來源乃兩造婚後共同經營
    ○○企業有限公司（下稱○○○○）之所得，屬兩造之婚後財產，
    兩造暨其子女名下金融帳戶之資金均相互流用，並非全由被
    上訴人自行出資。伊有參與系爭土地之買賣及系爭建物之起
    造事宜，且持有系爭房地之所有權狀。伊將部分建物出租予
    訴外人○○○有限公司（下稱呈○○○○），再由呈○○○○對外招租
    ，伊並為呈○○○○之負責人。系爭房地自始即由伊管理、使用
    及收益，兩造間就系爭房地並無借名登記之合意等語置辯。
    並上訴聲明：㈠原判決廢棄；㈡被上訴人於第一審之訴駁回。
三、本件經本院前審爭點整理及協議簡化爭點之結果如下，兩造
    於本院並同意予以援用：（見前審卷第354至363頁，本院卷
    第156至157頁）　
  ㈠兩造不爭執事項：
  ⒈兩造為夫妻關係，被上訴人○○，上訴人原為○○○。上訴人於退
    休前為臺中市○○○○○○○○○○，並於98年間以該職退休。訴外人
    ○○○、○○○為兩造之子女。
  ⒉被上訴人為○○○○、○○企業有限公司（下稱○○公司）之法定代
    理人。上訴人為○○○○股東。訴外人○○○為○○○○會計。○○公司
    於104年6月29日解散。
  ⒊附表二所示之系爭支票為形式上支付買受系爭土地之價款（
    即購買系爭土地之價款係以系爭支票交付予出賣人而為支付
    ，然兩造對於兌現系爭支票之資金來源是否為被上訴人所有
    ，則有爭執），系爭土地並於102年1月17日登記於上訴人名
    下。
  ⒋附表三所示之匯款帳戶、日期、金額、○○○○開立之發票，形
    式上為真正。
  ⒌附表四所示之金融機構帳戶帳號及戶名資料，形式上為真正
    。
  ⒍○○○○於102年1月8日、同年月9日，各匯款新臺幣（下同）150
    0萬元（合計3000萬元）至附表四編號3之戶名帳號。
  ⒎附表五所示之匯款紀錄，形式上為真正。
  ⒏依三信商業銀行之客戶帳卡明細單所示，形式上有以上訴人
    名義，於101年12月11日匯款71萬8,000元、5萬9,000元；10
    2年12月12日匯款83萬1,000元、24萬8,000元、22萬5,000 
    元、20萬元；101年12月13日匯款63萬4,000元、30萬元；10
    1年12月24日匯款470萬元，共計791萬5,000元（前審卷第35
    5頁之筆錄誤載為816萬5,000元，應予更正），至附表四編
    號3帳號（即三信商業銀行○○分行帳號00-0-0000000），上
    開匯款明細如附表六所示。
  ⒐原審卷一第27至39頁之系爭房屋工程契約書形式上為真正，
    系爭房屋並於105年6月14日登記於上訴人名下。
  ⒑○○企業股份有限公司（下稱○○公司）於96年4月間、同年6月
    間，開立7張發票共計2800萬元。
  ⒒附表四編號11帳戶，曾於101年6月4日、101年7月17日，分別
    匯款1000萬元、500萬元至訴外人○○○設於滙豐國際商業銀行
    臺中分行帳號000-000000-000之帳戶。
　㈡本件爭點：
  ⒈系爭土地之買賣價金由何人支付？
  ⒉系爭建物由何人出資興建？
  ⒊被上訴人是否將系爭房地借名登記予上訴人？
  ⒋被上訴人終止系爭房地借名登記契約後，請求上訴人移轉登
    記系爭房地所有權予被上訴人，有無理由？
四、得心證之理由：
  ㈠系爭土地買賣價款係由被上訴人支出：
　  被上訴人主張其購買系爭土地時，係以其名義簽發系爭支票
    交付出賣人而支付價金及以其附表四編號3帳戶兌現票款等
    事實，業據其提出系爭支票及存根影本為證（見原審卷一第
    17至25頁），此為上訴人所不爭執，堪以採信。又上訴人於
    原審已自認系爭土地係由被上訴人出資購買之事實（見原審
    卷一第82頁）。雖上訴人於上訴後撤銷上開自認（見前審卷
    第122頁，本院卷第158頁），惟自認之撤銷，除別有規定外
    ，以自認人能證明與事實不符，且係出於錯誤而為自認者，
    始得為之，民事訴訟法第279條第3項定有明文。故自認人撤
    銷其自認者，除應向法院為撤銷自認之表示外，自須舉證證
    明其自認有與事實不符，且其自認係出於錯誤之事實。經查
    ：
　⒈關於上訴人抗辯附表六所示各筆匯款資金，係由其匯入被上
    訴人所有附表四編號3帳戶部分，被上訴人雖不爭執依三信
    商業銀行之客戶帳卡明細單所示，形式上載為上訴人名義匯
    入（不爭執事項⒏參照；明細單見前審卷第109頁），惟被上
    訴人主張附表六各筆匯款資金均為其所有，資金來源如下：
　⑴被上訴人主張附表六編號3部分，係由其所有之附表四編號7
    帳戶匯出，有被上訴人提出附表四編號7帳戶之存簿封面、
    交易明細表為證（見前審卷第161至163頁）；編號7、9係由
    被上訴人所有之附表四編號8帳戶匯出，有被上訴人提出附
    表四編號8帳戶之存簿封面、交易明細表為證（見前審卷第1
    65至167頁）；編號8係由被上訴人所有之附表四編號9帳戶
    匯出，有被上訴人提出附表四編號9帳戶之存簿封面、交易
    明細表為證（見前審卷第169至171頁）。本院審酌被上訴人
    上開提出之各銀行交易明細資料顯示各該次匯款期日、金額
    均與附表六編號3、7、8、9相同，足認被上訴人主張附表六
    編號3、7、8、9之匯款資金均為其所有一節，即非無據。
　⑵被上訴人主張附表六編號1、6（合計金額91萬8,000元）部分
    ，則係分別由其女兒○○○所有之附表四編號19、20帳戶匯出
    ，而上開○○○銀行帳戶係被上訴人所借用並從事股票買賣所
    設之帳戶，有被上訴人提出以其名義匯款入附表四編號19帳
    戶電匯通知單5張（合計金額569萬元）為證（見前審卷第00
    0至000頁）。雖上訴人抗辯上開○○○銀行帳戶為兩造為○○○理
    財規劃而申辦，帳戶金額為○○○所有，並非被上訴人所有等
    語（見前審卷第207頁），惟並未否認被上訴人主張上開附
    表六編號1、6匯款資金來源為附表四編號19、20帳戶匯出之
    事實，且依上開電匯通知單既顯示上開款項係由被上訴人所
    匯款，則附表六編號1、6匯款資金既非上訴人所有，上訴人
    主張其有支付附表六編號1、6之匯款為購買系爭土地之資金
    一情，即非可採。
  ⑶被上訴人主張附表六編號2係其於101年2月23日匯款94萬元至
    上訴人附表四編號13帳戶購買中華電信公司股票，但因該股
    票尚未出售，故僅將該股票配股息5萬9,000元匯出，有被上
    訴人匯入上訴人附表四編號13帳戶明細資料為證（見前審卷
    第185頁）；附表六編號4係被上訴人於99至100年間向第三
    人購買471張上海商業銀行之未上市股票，購股金額約1,900
    餘萬元，其中171張登記為上訴人名義，嗣於101年12月12日
    請上訴人將登記其名義之未上市股票配息24萬8,000元自附
    表四編號15帳戶匯至被上訴人附表四編號3帳戶內，有被上
    訴人購買股票之匯款單影本為憑（見前審卷第187至197頁）
    ；附表六編號5部分，係其於99年10月21日匯款22萬元至上
    訴人設於附表四編號12帳戶參加股票申購，但未申購到股票
    ，被上訴人於101年12月12日請上訴人匯回22萬5,000元(即2
    2萬元附加利息5,000元)，有匯款單影本為憑（見前審卷第1
    83頁）；上訴人雖否認有將附表四編號12、13、15之帳戶借
    予被上訴人申購股票（見前審卷第207頁），惟並未爭執附
    表六編號2、4、5之資金係來自附表四編號12、13、15之帳
    戶，及被上訴人分別於99年10月21日匯款22萬元至上訴人之
    附表四編號12帳戶、101年2月23日匯款94萬元至上訴人之附
    表四編號13帳戶等事實，可見兩造間確有資金往來等事實，
    故附表六編號2、4、5之資金雖來自於上訴人之附表四編號1
    2、13、15等帳戶，惟被上訴人亦有將所有資金匯入上訴人
    所屬帳戶內之事實，則附表六編號2、4、5之匯款，即有混
    合來自兩造資金來源之可能，因兩造並未就往來資金關係為
    結算，故無從逕認附表六編號2、4、5之資金來源均為上訴
    人所有，上訴人主張其有支付附表六編號2、4、5之匯款為
    購買系爭土地之資金一情，尚不足採。
  ⒉上訴人抗辯○○○○於102年1月8日、8日各存入1,500萬元（合計
    3,000萬元）至被上訴人附表四編號3之帳戶部分，被上訴人
    並不爭執有將上開2筆○○○○款項轉匯至被上訴人帳戶之情事
    ，惟主張因被上訴人為○○○○法定代理人，實際執行○○○○業務
    ，對○○○○資金運用有配置調度權限，上開款項屬於公司與股
    東往來之項目，嗣經其已匯還○○○○上開3,000萬元款項及利
    息如附表五所示，經核與兩造不爭執附表五所示之匯款入或
    現金存入○○○○帳戶款項
    之帳戶明細資料相符，應可採信。則○○○○上開資金既已由被
    上訴人匯款返還，上訴人抗辯○○○○有出資購置系爭土地一情
    ，即不可採。
　⒊上訴人另抗辯系爭土地買賣價金雖以被上訴人名義簽發之支
    票兌付，但其中附表二編號3之支票面額3,930萬元，其中2,
    540萬元係上訴人於該支票兌現前一日即101年12月25日，將
    附表四編號11帳戶之定存款項2,540萬元予以解約，並匯入
    被上訴人附表四編號2帳戶，作為購置系爭土地資金云云。
    被上訴人否認上情，並主張：上開2,540萬元係其與○○○共同
    以2,800萬元投資購買門牌號碼臺中市○○區○○路0段000巷0號
    之房地（下稱○○路房地），而將○○路房地借名登記於上訴人
    名下，因嗣後出售得款3,106萬元均存入向上訴人借用之附
    表四編號11帳戶內，並匯款予○○○應得之1,500萬元，再由被
    上訴人自所有之附表四編號2帳戶匯款800萬元至上訴人之附
    表四編號11帳戶後，辦理定存。而購買○○路房地之資金，則
    是源自被上訴人出資購買而借名登記於上訴人名下門牌號碼
    臺中市○○路000巷00號房地（下稱○○路房地）、臺中市○○街0
    0巷00號房地（下稱○○街房地）之抵押貸款，嗣再以系爭○○
    路房地貸款清償○○路房地、○○街房地之抵押貸款，上開歷程
    均為被上訴人指示○○○○會計○○○處理等語，經查：
  ⑴關於被上訴人主張其與○○○共同以2,800萬元投資購買○○路房
    地及將該房地出售後之3,106萬元價款借用而存放於上訴人
    附表四編號11帳戶內等歷程，業據證人○○○結證：○○公司要
    處分○○路房地，伊與被上訴人合資購買，伊出資一半，並登
    記在上訴人名下，買了大概將近五年，之後轉售他人，伊不
    記得賣給誰，錢是被上訴人會計處理，因為伊有跟被上訴人
    借錢，結算後，有扣掉部分的錢，再匯給伊。上訴人所有附
    表四編號11帳戶分別於101年6月4日、同年7月17日匯款給伊
    1,000萬元、500萬元，應該是賣房子的結餘款等語（見原審
    卷二第95至98頁）。又證人○○○結證：伊為○○○○會計，上訴
    人所有附表四編號11、12帳戶在公司，均是伊經手的等語（
    見原審卷一第381頁、第386頁）。並有被上訴人提出○○公司
    出具之7張發票影本（見原審卷二第143至151頁）及附表四
    編號11帳戶分別於101年5月18日兌現票據金額99萬元、101
    年5月31日兌現票據金額59萬元、101年5月31日兌現票據金
    額116萬元、101年6月1日匯入1,000萬元、101年7月10日匯
    入1,832萬元（合計上開票據兌現及匯入金額為3,106萬元）
    等附表四編號11帳戶存摺明細資料（見原審卷二第35至39頁
    ）為證。且附表四編號11帳戶存摺明細資料上有○○○附記標
    示101年6月4日匯款1,000萬元予○○○、101年7月17日匯款500
    萬元予○○○一節，為上訴人所不爭執（見原審卷二第123頁）
    ，則被上訴人主張其與○○○共同以2,800萬元投資購買○○路房
    地及將該房地出售後之3,106萬元價款存放於向上訴人借用
    之附表四編號11帳戶內一節，堪予採認。
　⑵又被上訴人主張其於101年9月21日自附表四編號2之帳戶匯款
    800萬元至上訴人附表四編號11帳戶內，並由○○○於101年9月
    21日自附表四編號11帳戶轉「1,200萬元」為定存，101年9
    月25日再轉「1,200萬元」為定存，嗣於該2筆定存款於101
    年12月25日屆期後，再由○○○自附表四編號11帳戶轉匯2,540
    萬元至被上訴人所有附表四編號2帳戶，並再匯其中2,500萬
    元至被上訴人所有附表四編號3帳戶，而兌現附表二編號3支
    票等情，除有○○○上開證稱其經手上訴人所有附表四編號11
    帳戶等語外，尚有附表四編號11存簿封面、存摺明細資料（
    見原審卷二第35頁、第39頁）及附表四編號3帳戶客戶帳卡
    明細單（見原審卷二第23至25頁）等件為證。足認被上訴人
    係以其出售○○路房地之款項及另於101年9月21日匯入附表四
    編號11帳戶之800萬元，為兌現支付價購系爭土地之附表二
    編號3支票之資金來源。從而，上訴人抗辯其以所有之附表
    四編號11帳戶內之2,540萬元為支付購買系爭土地之資金，
    尚無足採。
　⒋上訴人雖抗辯被上訴人購買○○路房地之資金係由其所有之○○
    路房地、○○街房地之抵押貸款為支付，故○○路房地之購屋款
    是由上訴人支付云云。被上訴人則否認上開2房地實質上為
    上訴人所有，並主張上訴人於85、93年間無資力購買上開2
    房地，上開2房地為其出資購買而借名登記於上訴人名下，
    且由被上訴人以上開2房地為抵押貸款後，指示○○○將上開貸
    款及其所有另1筆400萬元資金，匯入○○路房地賣方○○公司之
    帳戶，嗣以○○路房地之抵押貸款資金清償上開2房地之抵押
    借款完畢等語。查被上訴人係以○○路房地、○○街房地，於96
    年6月間各抵押貸款1,100萬元、700萬元後，由○○○於96年6
    月20日自上訴人所有附表四編號11帳戶匯款1,250萬元、1,0
    00萬元至○○路房地賣方○○公司之帳戶，有被上訴人提出之○○
    ○書寫入戶電匯通知單為證（見原審卷二第137頁）；另○○○
    於96年7月5日自被上訴人所有附表四編號2帳戶匯款400萬元
    至上訴人所有附表四編號11帳戶，再由附表四編號11帳戶轉
    匯至○○公司帳戶，亦有被上訴人提出之○○○書寫入戶電匯通
    知單為證（見原審卷二第141頁）；而○○路房地、○○街房地
    之抵押貸款合計1,800萬元部分，依上訴人所有附表四編號1
    1帳戶存款交易明細資料顯示，該帳戶於96年6月14日放款收
    入1,100萬元、700萬元，於同年7月16日、8月14日各放款繳
    息而支出2萬1,083元、1萬3,417元，惟自96年9月起即無放
    款繳息而支出之紀錄，足認上開2房地之抵押借款本利部分
    ，於以上訴人所有附表四編號11帳戶繳納利息2個月後，即
    由○○路房地之抵押貸款償還完畢，有附表四編號11帳戶存款
    交易明細資料可證（見原審卷二第11至15頁），堪以採憑。
    則被上訴人主張其已以抵押○○路房地之貸款而清償○○路房地
    、○○街房地之抵押貸款完畢一節，應予採信。從而，被上訴
    人購買○○路房地之資金雖曾以上訴人名下之○○路房地、○○街
    房地之抵押貸款為支付，然被上訴人主張此部分款項業經其
    以○○路房地貸款清償完畢，既屬可採，則○○路房地、○○街房
    地之抵押貸款，僅係被上訴人籌措購買○○路房地之資金方式
    ，自不能認系爭土地之購買資金來源為上訴人所支付，故上
    訴人此部分抗辯，即不可採。
　⒌綜上，上訴人已自認被上訴人出資購買系爭土地之事實，其
    雖撤銷上開自認，惟並未舉證證明其與○○○○有出資購買系爭
    土地之事實，而與上開自認之事實不符，依民事訴訟法第27
    9條第3項規定，自不生撤銷自認之效力。
  ㈡系爭建物由被上訴人出資興建：
　　被上訴人主張其委由○○○○興建系爭房屋，並指示○○○以上訴
    人名義之附表四編號10帳戶內款項支付興建之工程款如附表
    三所示（共11筆款項），該屋係供為出租使用，以維持其退
    休後之收入，並委由上訴人處理租賃事務，而成立呈○○○○等
    語。並提出系爭房屋工程契約書（見原審卷一第27至39頁）
    、附表四編號10帳戶之存摺封面、附表三所示11筆款項操作
    紀錄11張、匯款單11張、存摺交易明細等影本為證（見原審
    卷一第331至375頁、第391至403頁）。上訴人則否認上情，
    並抗辯係其支付興建系爭房屋之工程款云云，亦提出如附表
    三所示匯款單11張、○○○○發票11張為證（見原審卷一第87至
    97頁）。經查：
　⒈依證人○○○於原審證稱：是被上訴人委託○○○○承攬興建系爭房
    屋。興建房屋的款項是被上訴人支付的，但起造人是上訴人
    ，所以被上訴人把要支付的錢轉到上訴人的帳戶，再由伊去
    匯款。上訴人將附表四編號10之帳戶交給伊保管，原審卷一
    第333至375頁之匯款操作紀錄、匯款單等影本，是伊操作並
    製作影印，伊匯完款後通知○○○○承辦人員查證確認。附表四
    編號10之帳戶的錢都是被上訴人的，該帳戶開完戶後之存摺
    、印章都由被上訴人放在○○○○的抽屜上鎖保管，所以匯款也
    是由伊處理，上訴人從不經手。伊辦理上開匯款後，沒有向
    上訴人報告，因為錢都是被上訴人的，都是被上訴人在處理
    。附表四編號10帳戶之簽署歷程，係由兆豐銀行全球金融網
    規定的，需要向銀行申請，由伊編輯，再由被上訴人放行，
    在上開帳戶放款前，因為已授權予被上訴人，不需要得到上
    訴人同意，被上訴人從上開帳戶支出款項前，不需要得到上
    訴人同意等語（見原審卷一第382至385頁）。可見附表四編
    號10帳戶之簽署歷程，係依兆豐銀行全球金融網規定而申請
    ，由上訴人授權○○○編輯，再由被上訴人放行，此節經核與
    被上訴人提出之附表四編號10帳戶如附表三所示11筆款項操
    作紀錄均記載：簽署人員「○○○編輯」、「蔡振榮放行」乙
    情相符（見原審卷一第333、337、341、345、349、353、35
    7、361、365、369、373頁之附表三所示11筆款項操作紀錄
    單）。堪認上訴人係將其附表四編號號10帳戶交由被上訴人
    使用，該帳戶內資金為被上訴人所使用，且匯款予○○○○之附
    表三共11筆款項，係由被上訴人指示○○○所為，無須另經由
    上訴人同意。
  ⒉又被上訴人主張其以匯入附表四編號10帳戶資金而支付興建
    系爭房屋之工程款一節，該資金來源為：⑴其經營○○公司於
    結束營業後分得之款項，並以○○公司簽發之支票3張（票面
    金額分別為350萬元、350萬元、437萬2,806元，合計1,137
    萬2,806元）於103年12月31日為兌現入帳；⑵被上訴人請友
    人、或自被上訴人之子○○○帳戶匯入者，如○○鞋業股份有限
    公司於102年11月15日匯入48萬4,000元、○○○-○○鞋業股份有
    限公司（○○公司）於103年1月23日匯入124萬5,000元、○○○
    於103年5月6日匯入139萬0,920元、○○○於103年10月16日匯
    入480萬元、○○公司於103年11月7日匯入199萬6,000元、被
    上訴人於103年12月3日匯入100萬元、○○○-○○○業股份有限公
    司公司於104年1月8日匯入257萬元、○○○於104年3月13日匯
    入160萬元、○○公司於104年3月13日匯入201萬6,000元，上
    開被上訴人及其友人、○○○共匯入1,710萬1,920元，有被上
    訴人提出之○○公司支票影本3紙（見原審卷一第235至236、
    第399頁）、附表四編號10帳戶存摺交易紀錄影本（見原審
    卷一第237至241頁、第391至403頁），核與證人○○○上開證
    述附表四編號10帳戶內之資金為被上訴人所有乙節相符。上
    開3張支票兌現金額為1,137萬2,806元，加計被上訴人及其
    友人、○○○共匯入1,710萬1,920元，合計達2,847萬4,726元
    ，足以支付附表三所示之系爭房屋工程款，堪認興建房屋系
    爭房屋工程款資金來自被上訴人。
  ⒊上訴人雖抗辯係由其支付系爭房屋之工程款云云，並提出如
    附表三所示匯款單11張、○○○○發票11張為證。惟上開匯款單
    僅能證明上開款項係自上訴人名義附表四編號10之帳戶匯款
    及○○○○有以上訴人名義開立發票之事實。依前述理由，附表
    四編號10帳戶係上訴人借予被上訴人使用，且該帳戶交易歷
    程均由被上訴人指示○○○進行，與上訴人無關，業經證人○○○
    證述甚明。則附表四編號10帳戶資金匯入及匯出，既係由被
    上訴人指示○○○所為，而被上訴人亦舉出其匯入附表四編號1
    0帳戶資金金額足以支應系爭房屋工程款，則上訴人主張由
    其支付興建系爭房屋之工程款一事，即不可採。
  ㈢被上訴人並未證明兩造間有就系爭房地為借名登記之意思表
    示合致：
　　被上訴人主張：伊101年購買系爭土地時，因兩造當時為夫
    妻關係同居一處，並考量伊在大陸地區有投資須常出國，且
    系爭土地之後要興建辦公大樓，除部分留為伊公司使用外，
    其餘辦公大樓之出租事宜也須委託上訴人處理，故於兩造同
    居之住處口頭溝通，已就系爭房地成立借名登記契約等語；
    為上訴人所否認，並辯稱：兩造間就系爭房地並無借名登記
    契約存在，伊持有系爭房地之所有權狀，且出租其中部分房
    屋予呈○○○○，再由呈○○○○對外招租，為實際管理使用系爭房
    地之人等語。經查：
　⒈按借名登記契約，乃當事人約定一方將自己之財產以他方名
    義登記，而仍由自己管理、使用、處分，他方允就該財產為
    出名登記之契約。出名人與借名人間應有借名登記之意思表
    示合致，始能成立借名登記契約。尚不能僅因一方出資購買
    財產而登記於他方名下，即謂雙方就該財產成立借名登記契
    約。又不動產登記當事人名義之原因原屬多端，主張借名登
    記者，應就該借名登記之事實負舉證責任。而負舉證責任之
    一方，苟能證明間接事實並據此推認要件事實，雖無不可，
    並不以直接證明為必要，惟此經證明之間接事實與待證之要
    件事實間，須依經驗法則或論理法則足以推認其關聯性存在
    ，且綜合各該間接事實，已可使法院確信待證之要件事實為
    真實者，始克當之，不得僅以推測之詞作為認定之依據，否
    則即屬違背證據法則。則被上訴人主張兩造間於101年間就
    系爭房地有借名登記契約存在乙節，既為上訴人所否認，自
    應由被上訴人就此有利於己之事實負舉證責任。
　⒉而依證人即仲介○○○於原審證稱：被上訴人簽約買系爭土地時
    ，有表示要將土地登記在上訴人名下，但沒有細說為什麼要
    登記在上訴人名下，被上訴人有說因為上訴人退休，如果將
    來有多餘的樓層，要請上訴人來管理出租。其依被上訴人意
    思將系爭土地登記在上訴人名下等語（見原審卷一第282至2
    83頁）；證人即承攬商○○○於原審證稱：定作人最後是用上
    訴人的名字來簽，但為什麼要用上訴人的名字來簽承攬契約
    ，原因沒有講。起造人就用契約書的上訴人，因為建照所登
    載的起造人，就會把建物登記給上訴人等語（見原審卷一第
    285至286頁）；證人○○○於原審證稱：被上訴人有表示因為
    做生意太忙，常出國，將來要申請東西不方便，系爭土地就
    登記在上訴人名下，其當時在辦公室有聽到等語（見原審卷
    一第382頁），均僅能證明被上訴人要求將系爭房地登記在
    上訴人名下，惟兩造間是否有就系爭房地為借名登記之意思
    表示合致，尚無足為證。
　⒊況上訴人於102年間登記為系爭土地所有權人，於105年間登
    記為系爭建物之所有權人，為兩造所不爭執（不爭執事項⒊
    、⒐參照），則於被上訴人主張成立借名登記之101年間，系
    爭建物並不存在，無從以之預為兩造合意借名登記契約之標
    的。上訴人並持有系爭房地之所有權狀，有其提出之土地及
    建物所有權狀可證（見原審卷一第99至141頁）；上訴人與○
    ○○、○○○於106年12月15日成立呈○○○○，由上訴人擔任公司負
    責人，有呈○○○○之設立登記表可參（見原審卷一第146至147
    頁）；上訴人將附表一編號7、8、11之建物出租予呈○○○○，
    並簽立租賃契約，約定租賃期間為107年1月1日至107年12月
    31日，呈○○○○再將附表一編號7之建物出租予○○○業股份有限
    公司、附表一編號8之建物出租予○○○計工程有限公司、附表
    一編號11之建物出租予○○○；上訴人將附表一編號9之建物出
    租予呈○○○○並簽立租賃契約，約定租賃期間為107年9月1日
    至109年8月31日，呈○○○○再將之出租予○○○；上訴人將附表
    一編號10之建物出租予呈○○○○並簽立租賃契約，約定租賃期
    間為107年3月9日至107年12月31日，呈○○○○再將該建物出租
    予○○○技股份有限公司，有各該租賃契約、轉租同意書足憑
    （見原審卷一第149至223頁）。可見上訴人登記為系爭房地
    所有權人後，均係由上訴人持有系爭房地之所有權狀及管理
    系爭房地，並將附表一編號7至11之建物出租予呈○○○○後再
    轉租他人與收取租金。上訴人既以呈○○○○經營系爭房地出租
    業務，顯見被上訴人將系爭房地移轉登記予上訴人後，並未
    自己管理、使用、處分系爭房地，與一般借名登記契約係由
    借名人在實際管理使用借用物之情有別，更無從證明兩造間
    有就系爭房地為借名登記之意思表示合致。
　⒋被上訴人雖主張：系爭房地所有權狀原係置放於兩造住處保
    險箱內，僅因兩造感情生變，伊於108年4月17日起並未居住
    於原住處，始由上訴人取得系爭房地所有權狀，不能因此即
    認上訴人為系爭房地所有權人云云，並提出兩造間之108年5
    月24日錄音譯文如附件所示為證（見前審卷第107頁）。然
    自該錄音譯文中，僅見兩造爭執分居、○○○○支付房租、夫妻
    財產等，並未提及系爭房地之所有權狀，尚無從證明被上訴
    人此部分主張為真。況上訴人是否持有系爭房地所有權狀，
    與兩造間就系爭房地是否有借名登記意思表示之合致亦屬二
    事，縱被上訴人所述為真，亦無法推認兩造間有借名登記意
    思表示之合致。是被上訴人此部分主張，要無可採。
　⒌被上訴人雖又主張：管理系爭房地之呈○○○○係由伊以上訴人
    與兩個子女之名義所成立，上訴人並未管理系爭房地，相關
    稅金也都是由伊繳納云云。惟被上訴人此部分主張與呈○○○○
    之設立登記資料內容不符，又未見被上訴人提出有與上訴人
    及○○○、○○○借名登記成立呈○○○○之舉證，自難採信。再被上
    訴人以其於臺中銀行申設之帳號000-00-0000000號帳戶款項
    繳納上訴人為納稅義務人之103年地價稅33,979元，及以被
    上訴人於三信商業銀行所申設之帳號00-0-0000000號帳戶繳
    納上訴人為納稅義務人之108年房屋稅等情，雖據被上訴人
    提出上開帳戶存摺封面、內頁、臺中市政府地方稅務局103
    年地價稅繳款書、108年房屋稅繳款書為證（見本院卷第57
    至61頁、第65至81頁），然系爭土地於102年間登記為上訴
    人所有後，被上訴人僅繳納103年之地價稅；系爭建物於105
    年間辦理新建登記後，被上訴人亦僅繳納108年之房屋稅，
    尚無從逕認系爭房地歷來稅款均由被上訴人繳納，且繳納稅
    金之舉與系爭房地之所有權歸屬仍屬二事，縱被上訴人確有
    繳納房地稅金，亦無從作為兩造間就系爭房地有借名登記意
    思表示合致之認定。
　⒍從而，被上訴人既未舉證證明兩造間就系爭房地有借名登記
    之合意，縱系爭房地均係由被上訴人出資購入、興建而登記
    於上訴人名下，然因不動產登記當事人名義之原因原屬多端
    ，自無由單此即認兩造間就系爭房地成立借名登記契約。
  ㈣被上訴人請求上訴人移轉登記系爭房地所有權予被上訴人，
    為無理由：
　  被上訴人既未舉證證明兩造間就系爭房地有借名登記契約存
    在，其類推適用民法第541條第2項規定、終止後之借名登記
    物返還請求權提起本件訴訟，請求上訴人移轉登記系爭房地
    所有權予被上訴人，即無理由。
五、綜上所述，被上訴人不能證明兩造間就系爭房地成立借名登
    記契約，從而被上訴人類推適用民法第541條第2項規定、終
    止後之借名登記物返還請求權，請求上訴人應將系爭房地所
    起移轉登記予被上訴人，即無理由，不應准許。原審判命上
    訴人為上開給付，自有未洽。上訴意旨指摘原判決不當，求
    予廢棄改判，為有理由，應由本院將原判決廢棄，改判如主
    文第2項所示。
六、本件事證已臻明確，兩造其餘之攻擊或防禦方法及所用之證
    據，經本院斟酌後，認為均不足以影響本判決之結果，爰不
    逐一論列，附此敘明。
七、據上論結，本件上訴為有理由，爰判決如主文。　　　
中　　華　　民　　國　　111 　年　　11　　月　　15　　日
                  民事第五庭    審判長法　官  吳崇道
　　　　　　　　　　　　　　          法　官  李慧瑜
　　　　　　　　　　　　　　　        法　官  楊珮瑛 
　　　　　　　　　　　　　　　　　　　            
正本係照原本作成。
如不服本判決，應於收受送達後20日內向本院提出上訴書狀，其
未表明上訴理由者，應於提出上訴後20日內向本院補提理由書狀
（均須按他造當事人之人數附繕本）。因疫情而遲誤不變期間，
得向法院聲請回復原狀。
上訴時應提出委任律師或具有律師資格之人之委任狀；委任有律
師資格者，另應附具律師資格證書及釋明委任人與受任人有民事
訴訟法第466條之1第1項但書或第2項所定關係之釋明文書影本。
如委任律師提起上訴，發回更審後為訴之變更(追加、擴張)部分
應一併繳納上訴裁判費。 

                                      書記官  金珍華
　　　　　　　　　　　　　　　　　　　
中　　華　　民　　國　　111 　年　　11　　月　　15　　日
附表一：（系爭房地明細）
編號 土地地號、建物建號暨門牌號碼 1 臺中市○○區○○段00地號土地 2 臺中市○○區○○段00地號土地 3 同段000建號建物，門牌號碼：臺中市○○區○○○街000號 4 同段000建號建物，門牌號碼：臺中市○○區○○○街000號 5 同段000建號建物，門牌號碼：臺中市○○區○○路○段000號 6 同段000建號建物，門牌號碼：臺中市○○區○○○街000號0樓 7 同段000建號建物，門牌號碼：臺中市○○區○○○街000號0樓 8 同段000建號建物，門牌號碼：臺中市○○區○○○街000號0樓 9 同段000建號建物，門牌號碼：臺中市○○區○○○街000號0樓 10 同段000建號建物，門牌號碼：臺中市○○區○○○街000號0樓 11 同段000建號建物，門牌號碼：臺中市○○區○○○街000號0樓 12 同段000建號建物，門牌號碼：臺中市○○區○○○街000號等公共設施 13 同段000建號建物，門牌號碼：臺中市○○區○○○街000號等公共設施  備註： ㈠上開土地及建物之所有權權利範圍均為全部，見原審卷一第00至00頁之土地及建物第一類謄本。 ㈡建物部分含共有部分及停車位。 
附表二：（系爭支票）
編號 支票號碼 發票日 金額（新臺幣/元） 發票人 受款人 付款人 1 EA0000000 101.11.16 13,100,000 蔡振榮 中國信託商業銀行股份有限公司受託信託財產專戶 三信商業銀行○○分行 2 EA0000000 101.11.30 26,200,000    3 EA0000000 101.12.26 39,300,000    4 EA0000000 102.01.10 52,400,000    合計：131,000,000元        備註： ㈠上開支票受款人之存款帳號為00000000000000號。 ㈡上開支票影本及支票存根影本詳見原審卷一第17至25頁。      

附表三：（系爭建物工程款支付明細）
付款資料 付款戶名：李慧芬 付款銀行：兆豐國際商業銀行北臺中分行 付款帳號：TWZ00000000000號 收款戶名：○○營造股份有限公司 收款銀行：合作金庫商業銀行北臺中分行 收款帳號：TWZ0000000000000號   統一發票 開立人：○○營造股份有限公司 買受人：李慧芬 品名：工程款   編號 付款日期 付款金額（新臺幣/元） 卷證出處 編號 發票日期 發票金額（新臺幣/元） 卷證出處 1 103.10.29 3,610,000 原審卷一第87頁 1 103.10.21 3,610,000 原審卷一第87頁 2 103.12.03 3,249,000 原審卷一第88頁 2 103.11.25 3,249,000 原審卷一第88頁 3 104.01.06 1,083,000 原審卷一第89頁 3 103.12.31 1,083,000 原審卷一第89頁 4 104.02.13 2,166,000 原審卷一第90頁 4 104.02.03 2,166,000 原審卷一第90頁 5 104.03.25 2,166,000 原審卷一第91頁 5 104.03.23 2,166,000 原審卷一第91頁 6 104.06.25 1,805,000 原審卷一第92頁 6 104.06.23 1,805,000 原審卷一第92頁 7 104.10.08   722,000 原審卷一第93頁 7 104.09.24   722,000 原審卷一第93頁 8 104.10.28 3,610,000 原審卷一第94頁 8 104.10.20 3,610,000 原審卷一第94頁 9 105.01.25 1,810,087 原審卷一第95頁 9 105.01.14 1,805,000 原審卷一第95頁 10 105.09.22 1,083,000 原審卷一第96頁 10 105.05.12 1,083,000 原審卷一第96頁 11 106.04.21 1,083,000 原審卷一第97頁 11 106.04.07 1,083,000 原審卷一第97頁 付款金額合計：22,387,087元    發票金額合計：22,382,000元    

附表四：（帳戶明細）
編號 戶名 金融機構 帳戶帳號 卷證出處 1 蔡振榮 三信商業銀行○○分行（支票帳戶） 00-0-0000000 原審卷一第449至453頁 2  臺中銀行○○分行（證券交割戶） 000-00-0000000 本院卷第57頁、前審卷第133頁 3  三信商業銀行○○分行 00-0-0000000 本院卷第65頁 4  兆豐國際商業銀行北臺中分行 000-00-00000-0 原審卷一第55頁 5  兆豐國際商業銀行北臺中分行（美金帳戶） 000-00-00000-0 前審卷第155頁 6  國泰世華銀行崇德分行 000-00-000000-0 原審卷一第59頁 7  上海商業儲蓄銀行中港分行 00000000000000 前審卷第163頁 8  臺灣新光商業銀行大墩分行 0000-00-000000-0 前審卷第167頁 9  元大商業銀行臺中分行（證券存款帳戶） 00000000000000 前審卷第171頁 10 李慧芬 兆豐國際商業銀行北臺中分行 000-00-00000-0 原審卷一第331頁 11  臺中銀行○○分行 000-00-0000000 原審卷二第35頁 12  元大商業銀行臺中分行 0000000000000 前審卷第183頁 13   中國信託商業銀行 000-00000000-0 前審卷第215頁 14  上海商業儲蓄銀行 00000000000000 前審卷第216頁 15  復華銀行臺中分行（證券帳戶） 0000-00-00000-0-0 前審卷第227頁 16  中華郵政臺中民權路郵局 00000000000000 前審卷第221頁 17 李慧芳 中華郵政竹北博愛郵局 000000-0-0000000 前審卷第219頁 18 ○○○ 兆豐國際商業銀行 000-00-00000-0 原審卷一第401頁 19 ○○○ 國泰世華銀行五權分行（證券帳戶） 000-00-000000-0 前審卷第223頁 20  元大商業銀行臺中分行 0000000000000 前審卷第207頁 21  復華銀行臺中分行（證券帳戶） 0000-00-00000-0-0 前審卷第229頁 22 ○○企業有限公司 臺中銀行○○分行 000-00-0000000 前審卷第133頁 23  兆豐國際商業銀行北臺中分行 000-00-00000-0 前審卷第137至139頁 24  兆豐國際商業銀行北臺中分行（美金帳戶） 000-00-00000-0 前審卷第155頁 25 ○○○ 滙豐國際商業銀行臺中分行 000-000000-000 原審卷二第131至135頁 26 ○○企業股份有限公司 上海商業儲蓄銀行士林分行 00000000000000 原審卷二第137、141頁 

附表五：【自民國102年1月31日至102年12月24日，自戶名為蔡
振榮之帳戶（即附表四編號2、4、5）匯款及以現金提領後存入
至戶名為○○○○之帳戶（即附表四編號22、23、24）之明細，見前
審卷第131頁】
編號 時間 金額（新臺幣） 自戶名為蔡振榮帳戶帳號匯出/現金提領 匯入戶名為○○○○帳戶帳號/現金存入 1 102年1月31日 100萬元 附表四編號2帳戶 附表四編號22帳戶 2 102年3月28日 670萬元 附表四編號4帳戶 附表四編號23帳戶 3 102年4月1日 230萬元   4 102年4月16日 3,341,500元 現金提領 以現金存入附表四編號23帳戶，見前審卷第141頁 5 102年4月18日 400萬元 附表四編號4帳戶 附表四編號23帳戶 6 102年4月29日 200萬元 附表四編號2帳戶 附表四編號22帳戶 7 102年4月29日 100萬元 附表四編號4帳戶 附表四編號23帳戶 8 102年5月31日 200萬元   9 102年6月10日 400萬元   10 102年7月2日 100萬元 附表四編號2帳戶 附表四編號22帳戶 11 102年12月24日 2,775,000元（匯率30，即美金92,500元） 附表四編號5帳戶 附表四編號24帳戶 合計：30,116,500元     
附表六：【自民國101年12月11日至101年12月24日，以李慧芬名
義匯款至戶名為蔡振榮之三信商業銀行○○分行帳號00-0-0000000
帳戶（即附表四編號3）之匯款明細，見前審卷第109頁之三信商
業銀行客戶帳卡明細單】
編號 時間 金額（新臺幣） 1 000年00月00日 718,000元 2  59,000元 3 000年00月00日 831,000元 4  248,000元 5  225,000元 6  200,000元 7 000年00月00日 634,000元 8  300,000元 9 000年00月00日 4,700,000元 合計：7,915,000元